【裁判字號】    99,訴,72
【裁判日期】    990420
【裁判案由】    偽證
【裁判全文】
臺灣臺北地方法院刑事判決                99年度訴字第72號
公  訴  人  臺灣臺北地方法院檢察署檢察官
被      告  甲○○
上列被告因偽證案件，經檢察官提起公訴（98年度偵字第25638號）
，本院判決如下：
    主  文
甲○○證人，於執行審判職務之公署審判時，於案情有重要關係
之事項，供前具結，而為虛偽陳述，處有期徒刑貳月。
    事  實
一、甲○○係瑞冠汽車修護廠之負責人，於民國96年4 月間，透
    過乙○○（所涉偽證罪嫌，另經臺灣臺北地方法院檢察署檢
    察官為不起訴處分）之介紹，以新臺幣（下同）16萬元之價
    格，出售車牌號碼為9036─RJ號自用小客車（廠牌為豐田，
    型號為TERCEL）1 輛予張地筌（所涉詐欺罪嫌，業經臺灣板
    橋地方法院以96年度易字第3753號判處有期徒刑7 月，並減
    為有期徒刑3 月15日，復經臺灣高等法院以97年度上易字第
    1727號駁回上訴並判決緩刑2 年確定）。惟張地筌購入上開
    自用小客車後，因該車原係作為營業小客車使用，里程數已
    逾10萬公里且車況甚差，竟意圖為自己不法之所有，在雅虎
    奇摩拍賣網站上刊登出售上開自用小客車之廣告，並在廣告
    內記載上開自用小客車車況為「很少開跑2 萬多公里」之敘
    述，使魏楞聰瀏覽後陷於錯誤，誤以為實際車況即為如此，
    而以21萬8,772 元之價格向張地筌購買。嗣魏楞聰將上開自
    用小客車送修後，赫然發現該車曾作為營業小客車使用，始
    知受騙，因而對張地筌提出詐欺告訴。詎甲○○明知係張地
    筌親自向其購車，並非乙○○向其購車，竟為迴護張地筌，
    基於偽證之犯意，於97年1 月22日臺灣高等法院97年度上易
    字第1727號案件審理時，就張地筌究竟有無向其購車及購車
    時有無與其見面等與上開案情有重要關係事項，以證人身分
    供前具結後虛偽證稱：是乙○○與伊聯繫購車事宜，伊沒見
    過張地筌等語。
二、案經臺灣高等法院檢察署函送告發由臺灣臺北地方法院檢察
    署檢察官偵查起訴。
    理  由
一、按被告以外之人於審判外之言詞或書面陳述，除法律有規定
    者外，不得作為證據，刑事訴訟法第159 條第1 項定有明文
    。惟按被告以外之人於審判外之陳述，雖不符前4 條之規定
    ，而經當事人於審判程序同意做為證據，法院審酌該言詞陳
    述或書面陳述作成時之情況，認為適當者，亦得為證據。當
    事人、代理人或辯護人於法院調查證據時，知有刑事訴訟法
    第159 條第1 項不得為證據之情形，而未於言詞辯論終結前
    聲明異議者，視為有前項之同意，同法第159 條之5 亦規定
    甚明。經查，本院認定犯罪事實所憑之證據中，部分雖屬傳
    聞證據，惟被告於本院審判程序中，均同意做為證據，且檢
    察官亦未於本院言詞辯論終結前聲明異議，是本院審酌該等
    言詞或書面陳述作成之情況，並無非出於任意性或不正取供
    ，或違法或不當情事，且客觀上亦無不可信之情況，堪認為
    適當，依刑事訴訟法第159 條之5 規定，均得作為證據。
二、訊據被告甲○○對於伊曾以證人之身分與前案被告張地筌、
    前案告訴人兼證人魏楞聰等3 人，於97年4 月24日下午15時
    40 分 許，臺灣板橋地方法院96年度易字第3753號詐欺案件
    審理時，一同出庭應訊。嗣於98年1 月22日上午11時，臺灣
    高等法院97年度上易字第1727號詐欺案件審理時，伊亦曾以
    證人身分出庭作證，經法官於訊問前諭知證人具結義務及偽
    證處罰後，被告乃於朗讀結文後具結之事實，均坦承不諱，
    惟矢口否認有在臺灣高等法院審理時為偽證之犯行，辯稱：
    伊當初在臺灣板橋地方法院作證時，心想是法官問伊一句，
    伊回答一句就好，那時候伊沒有看電腦螢幕之內容，伊亦不
    認識被起訴的人，伊想說當證人簽名就好了。當時檢察官問
    車是不是伊賣的，伊說是，但當時伊不知道被告是張地筌，
    從頭到尾檢察官都沒有告訴伊說被告是張地筌，沒想到一句
    話說錯就被起訴。第二審時因為乙○○有到庭，伊才發現伊
    賣車之對象是乙○○云云。經查：
（一）查被告曾以證人身分與前案被告張地筌、前案告訴人兼證
      人魏楞聰等3 人，於97年4 月24日下午15時40分，臺灣板
      橋地方法院96年度易字第3753號詐欺案件審理時，一同出
      庭應訊。嗣於98年1 月22日上午11時，臺灣高等法院97年
      度上易字第1727號詐欺案件審理時，被告另曾以證人身分
      出庭作證，經法官於訊問前諭知證人具結義務及偽證處罰
      後，被告乃於朗讀結文後具結之事實，業經被告坦承不諱
      ，並有卷附臺灣板橋地方法院96年度易字第3753號案件97
      年4 月24日下午15時40分之審理程序之刑事報到單1 紙（
      見臺灣板橋地方法院96年度易字第3753號卷，下稱板院卷
      第66頁）、臺灣高等法院97年度上易字第1727號98年1 月
      22日審理程序中被告所親簽之證人結文1 紙（見臺灣高等
      法院97年度上易字第1727號卷，下稱高院卷第74頁）等件
      在卷可證，是堪信為真實。
（二）被告於98年1 月22日在臺灣高等法院97年度上易字第1727
      號案件審理時雖證稱：「…這輛車子是我去新莊看，賣給
      乙○○，我報他車子年份、車況，車子沒有撞到、車子價
      位…」、「（辯護人問：被告張地筌有無跟你接觸過看過
      這輛車子？）沒有。我是這件案子才看過他《即張地筌》
      …」、「（辯護人問：你有無打電話給被告《即張地筌》
      ，告知車子狀況、里程數？）我不認識他《即張地筌》，
      我沒有打電話跟他《即張地筌》說，我是告訴乙○○…」
      等語（見高院卷第65頁、第66頁），但上開證詞與前案被
      告張地筌於臺灣板橋地方法院審理時所自承：「…當時我
      與我姊夫乙○○一起去瑞冠…」等語（見板院卷第81頁）
      ，並不相符，且被告於97年4 月24日臺灣板橋地方法院96
      年度易字第3753號案件審理時亦結證稱：「…不記得了，
      我有介紹這台車給被告《即張地筌》，被告《即張地筌》
      看了說好，這台車是我向車行買來，我就買回來賣給被告
      《即張地筌》…」、「在電話中報給被告《即張地筌》，
      說這台車子有當過營業車，是在新莊說的。當時車子是停
      在新莊的二省道另外一家車行。我在電話中跟被告《即張
      地筌》說年份及車況及價格，年份我忘記了，車況我有說
      是以前計程車，是重新領牌過，因為價錢比較便宜…」、
      「（被告《即張地筌》當時為何找上你買車？）我認為這
      種車子他《即張地筌》可能合得來，之前我就有介紹二手
      車給他《即張地筌》了，隔多久我沒有印象，沒有多少次
      …」、「（這次賣這部車給被告《即張地筌》以後，他有
      無跟你反應車子有什麼問題？）沒有…」、「（被告《即
      張地筌》當時有無先看到車子你才把車子交給他？）對…
      」等語綦詳（見板院卷第77頁、第80頁），明顯異於被告
      在臺灣高等法院97年度上易字第1727號案件審理時所為有
      關上開車輛買賣，未曾與前案被告張地筌接觸及碰面之證
      詞，而被告於臺灣高等法院審理程序中作證時，亦曾經檢
      察官詰問：「如果這部車子是乙○○跟你購買，你怎會不
      知道法院在審的被告是張地筌而非乙○○？」，被告竟回
      答：「我不知道」等語（見高院卷第66頁），惟由於被告
      係50年10月24日出生，當時經營位在土城之瑞冠汽車行，
      從事仲介汽車買賣業務，為智慮成熟及有相當社會經驗之
      人，且法院所發出之傳票上均會記明被告及案件等事項，
      是於被告收受臺灣板橋地方法院因96年度易字第3753案件
      通知其到庭作證之傳票時，應該由該傳票上之記載，即可
      知悉該案件之被告為張地筌，且於97年4 月24日臺灣板橋
      地方法院進行審理程序時，到庭者僅有前案告訴人兼證人
      魏楞聰、前案被告張地筌及以證人身分遭傳喚之被告，而
      乙○○並未到庭，但被告竟於臺灣高等法院97年度上易字
      第1727號案件審理時證稱：於當日原審法院審理時，不知
      道到案之被告是「張地筌」或「乙○○」云云，實難令人
      採信。綜上，被告於臺灣高等法院97年度上易字第1727號
      案件審理時，所為有關上開車輛買賣，未曾與前案被告張
      地筌接觸及碰面等於案情有重要關係事項之證詞，均係虛
      偽陳述，故被告在客觀上的確有偽證之犯行，且在主觀上
      亦有偽證之犯意。
（三）雖被告另辯稱：伊當初在臺灣板橋地方法院作證時，心想
      是法官問伊一句，伊回答一句就好，那時候伊沒有看電腦
      螢幕之內容，伊亦不認識被起訴的人，沒想到一句話說錯
      就被起訴云云，惟由卷附臺灣臺北地方法院檢察署勘驗臺
      灣板橋地方法院96年度易字第3753號97年4 月24日審理光
      碟1 片之勘驗筆錄以觀（見偵卷第6 頁至第14頁），可知
      該次審理程序所傳喚之人員有前案被告張地筌、前案告訴
      人兼證人魏楞聰及證人即本件被告甲○○，審判程序一開
      始法官即諭知該案被告為張地筌，並曾詢問被告甲○○與
      前案被告張地筌有無親屬關係，且在詰問被告甲○○之過
      程中，檢察官、法官更一再就被告甲○○與張地筌間之交
      易細節進行確認，且張地筌亦親自詰問被告，被告均加以
      回答，例如：「（檢察官：你是否曾經出售一台車號9036
      -RJ 的自用小客車，那你賣給被告《即張地筌》的時候車
      號並不是這樣，那車號可能有變更。）沒有，本來就這個
      車號，我賣給他《即張地筌》，我介紹給他《即張地筌》
      就是這個車號」、「（檢察官：有沒有賣給被告《即張地
      筌》？有沒有賣給被告張先生《即張地筌》？）有啊，（
      被告問張地筌）是不是這台？（檢察官稱：你不用問別人
      ，就看自己記憶就好。）」、「（檢察官問：請問這台車
      子事實是不是你賣給被告的《即張地筌》？）我賣給被告
      《即張地筌》的。」、「（法官問：你跟車行買的，然後
      再賣給被告《即張地筌》？）對阿，我問他《即張地筌》
      說這部好不好，他《即張地筌》說可以啦，我就買回來給
      他《即張地筌》了。」、「（被告《即張地筌》問：就是
      當時瑞冠汽車賣給我們的時候，我們看里程數就是兩萬多
      公里），（法官問：跟誰一起看），（被告《即張地筌》
      答：跟瑞冠老闆，就是蔡先生），（法官問：你是要問當
      時車子交給你《即張地筌》時，你《即張地筌》是不是有
      跟證人一起看這個里程數為2 萬多公里？），（被告《即
      張地筌》答：是）沒有啦，他《即張地筌》如果買車的話
      ，他《即張地筌》自己本身會看，我沒有注意到這個問題
      。」、「（法官：當時確定有跟張先生《即張地筌》說這
      台車是營業用車？）有」等語，可見被告甲○○的確明知
      其於臺灣板橋地方法院96年度易字第3753號97年4 月24日
      審理中作證時，該案被告係張地筌，並非乙○○，且證人
      乙○○亦於本院審理時結證稱：張地筌係伊妻舅，與被告
      認識大概有10年，約90年左右打麻將認識的，被告因為出
      售本件汽車才第一次見到張地筌，本來不認識張地筌。張
      地筌目前約30歲出頭，伊現在46歲，張地筌比伊瘦，身高
      跟伊差不多等語綦詳（見本院卷第22頁），是可知被告與
      證人乙○○係認識多年之朋友，對乙○○之面貌、身型應
      相當熟悉，且前案被告張地筌與證人乙○○，不論在年齡
      、體重等方面，均有明顯之差別，則被告豈有在臺灣板橋
      地方法院96年度易字第3753號審理時將當時在庭之張地筌
      誤認為未到庭之乙○○之可能，是被告此部分所辯，顯與
      常理未符，顯係臨訟杜撰之詞，未能採信。
（四）綜前所述，被告所為之前開辯解，應僅係卸責之詞，並不
      足採信，故被告上開所為偽證之犯行，事證明確，應依法
      論科。
三、按刑法上之偽證罪，為形式犯，不以結果之發生為要件，證
    人於供前或供後具結而就案情有重要關係事項，故為虛偽陳
    述，其犯罪即成立，而該罪所謂於案情有重要關係之事項，
    則指該事項之有無，足以影響於裁判之結果者而言，至於其
    虛偽陳述，法院已否採為裁判或檢察官據為處分之基礎，或
    有無採為基礎之可能，皆於偽證罪之成立無影響（參照最高
    法院71年臺上字第8127號、84年臺上字第3949號判例意旨）
    ，是核被告所為，係犯刑法第168 條證人於執行審判職務之
    公署審判時，於案情有重要關係之事項，供前具結而為虛偽
    陳述之偽證罪。爰審酌被告並無前科，有臺灣高等法院被告
    前案紀錄表1 紙在卷可考（見本院卷第6 頁），素行尚佳，
    惟僅因於臺灣高等法院97年度上易字第1727號案件審理中作
    證時，欲迴護前案被告張地筌，一時失慮，而為上開犯行，
    妨害證據之真實，並危害國家司法權之行使，所為實非可取
    ，且因犯後仍未悔悟，而於本院矢口否認犯行，是其態度非
    佳，暨其品行、智識程度、生活狀況、所造成之損害程度等
    一切情狀，量處如主文所示之刑。
四、據上論斷，應依刑事訴訟法第299 條第1 項前段，刑法第16
    8 條，判決如主文。
本案經檢察官楊婉鈺到庭執行職務。
中    華    民    國    99    年    4    月    20     日
                  刑事第十七庭審判長法  官  劉煌基
                                    法  官  賴淑美
                                    法  官  葉力旗
上正本證明與原本無異。
如不服本判決應於收受送達後10日內向本院提出上訴書狀，並應
敘述具體理由；其未敘述上訴理由者，應於上訴期間屆滿後20日
內向本院補提理由書（均須按他造當事人之人數附繕本）「切勿
逕送上級法院」。告訴人或被害人如對於本判決不服者，應具備
理由請求檢察官上訴，其上訴期間之計算係以檢察官收受判決正
本之日期為準。
                                    書記官  林碧華
中    華    民    國    99    年    4     月    20    日
附錄本判決論罪科刑依據之法條：
中華民國刑法第168 條
於執行審判職務之公署審判時或於檢察官偵查時，證人、鑑定人
、通譯於案情有重要關係之事項，供前或供後具結，而為虛偽陳
述者，處7 年以下有期徒刑。

司法院資訊處製作；財團法人民間司法改革基金會備份。
